臺灣高等法院民事判決　九十年度上更(二)字第二○五號
　　　上　訴　人　　乙○○○
　　　被上訴人　　　甲○○
右當事人間確認會議決議無效等事件，上訴人對於中華民國八十六年一月二十九日臺
灣桃園地方法院八十五年度訴字第二六號第一審判決提起上訴，經最高法院第二次發
回更審，本院判決如左：
    主    文
上訴駁回。
第二審訴訟費用由上訴人負擔。
    事實及理由
一、按「當事人死亡者，訴訟程序在有繼承人、遺產管理人或其他依法令應續行訴訟
    之人承受其訴訟以前當然停止。」，民事訴訟法第一百六十八條固有明文。惟按
    「第一百六十八條、第一百六十九條第一項及第一百七十條至前條之規定，於有
    訴訟代理人時不適用之。但法院得酌量情形，裁定停止其訴訟程序。」同法第一
    百七十三條亦有明文。是當事人雖已死亡，而既有訴訟代理人代理訴訟，則訴訟
    程序不因之而當然停止（最高法院十八年度抗字第四八號判例要旨參照）。查本
    件被上訴人甲○○固於九十年十月三十日死亡，有死亡證明書、戶籍謄本在卷可
    稽，惟本件訴訟程序，其於死亡前委任簡長順律師為訴訟代理人，亦有九十年九
    月二十一日委任書附卷可按，揆諸前揭說明，本件訴訟程序不因被上訴人甲○○
    之死亡而當然停止，先予敘明。
二、本件上訴人主張：回善寺信徒資格之取得，依法應提經信徒大會議決或經信徒過
    半數書面同意行之，迨至民國八十一年八月底止，回善寺合法信徒總計為二十一
    名，被上訴人於八十一年九月十七日未經法定程序，僅以部分信徒所出具之書面
    同意書，即推選其為回善寺管理人，自非回善寺之合法管理人。被上訴人旋於八
    十二年八月二十三日及同年十月七日，僭稱其為回善寺管理人，召開回善寺信徒
    大會，所為之決議應屬無效，伊為合法信徒，自得請求確認其管理權不存在等情
    ，求為確認被上訴人對於回善寺管理權不存在之判決（上訴人另請求確認八十一
    年九月十七日、八十二年八月二十三日、同年十月七日所召開之回善寺信徒大會
    決議無效，經三審判決其敗訴，已告確定）。
三、被上訴人則以：八十一年間，回善寺之信徒五人請求住持陳正召開信徒大會未獲
    置理，伊乃向桃園縣政府申請准於八十一年九月十七日召開信徒大會，經該府函
    准備查，伊遂通知所有信徒召開信徒大會。嗣陳正死亡，八十二年三月間經信徒
    過半數同意推選伊為回善寺管理人，伊以管理人資格於八十二年八月二十三日、
    同年十月七日召開回善寺信徒大會，並無不合。且八十二年十月七日業經信徒大
    會決議將回善寺管理人改為委員會制，並選舉管理委員七人，由管理委員共同推
    舉伊為主任委員，伊為合法之管理人，難謂管理權不存在。另被上訴人訴訟代理
    人稱被上訴人業於九十年十月三十日死亡，本件委任關係業已不存在，且委任關
    係係專屬於被上訴人之權利，亦無承受之必要與可能，請裁定駁回上訴或以終結
    本件訴訟等語，資為抗辯。
四、上訴人主張被上訴人未經法定程序，被推選其為回善寺管理人，自非回善寺之合
    法管理人，請求確認被上訴人對於回善寺管理權不存在云云。按「民事訴訟法第
    二百四十七條所謂即受確認判決之法律上利益，須因法律關係之存否不明確，致
    原告在私法上之地位有受侵害之危險，而此項危險得以對於被告之確認判決除去
    之者，始為存在。」（最高法院二十七年度上字第三一六號判例要旨參照）。次
    按「委任關係，因當事人一方死亡、破產或喪失行為能力而消滅。但契約另有訂
    定，或因委任事務之性質不能消滅者，不在此限。」民法第五百五十條定有明文
    。又按「祭祀公業之管理人死亡時，管理權因而消滅。蓋管理以本人之信認為基
    礎，信任被繼承人者，未必信任其繼承人。故管理權不得為繼承之標的。」（最
    高法院五十八年度台上字第二九三一號判例要旨參照），且「上訴人與祭祀公業
    派下關於管理人之委任關係，因上訴人受禁治產之宣告喪失行為能力而消滅，該
    祭祀公業派下又非不可另委他人管理，依其性質並無民法第五百五十條但書所謂
    不能消滅之情形，自無繼續管理之餘地。」（最高法院四十九年度台上字第二四
    五七號判例要旨參照）。查本件訴訟標的為被上訴人對回善寺之管理權（即被上
    訴人與回善寺關於管理人之委任關係），而被上訴人業已死亡，而管理權不得為
    繼承權之標的，因死亡而當然消滅，如前所述，從而系爭管理權既因死亡而當然
　　消滅，不復存在，自無因管理權之存否不明確，須以判決確認被上訴人就回善寺
　　管理權不存在之法律上利益。
五、綜上所述，上訴人提起本件訴訟難認有受確認判決之法律上利益。從而，上訴人
    請求確認被上訴人就回善寺之管理權不存在，為無理由，不應准許。原審為上訴
    人敗訴之判決，其理由雖有不同，惟依其他理由仍應認為正當。上訴意旨指摘原
    判決不當，求予廢棄改判，為無理由，應予駁回。
六、本件事證已臻明確，兩造其餘攻擊防禦方法及舉證，與本判決結果不生影響，無
    贅述必要，併予敘明。
七、據上論結，本件上訴為無理由，依民事訴訟法第四百四十九條第二項、第七十八
    條，判決如主文。
中　　　華　　　民　　　國　　九十一　　年　　　六　　　月　　二十五　  日
                              民事第十五庭
                            　　　審判長法  官　陳  昆  煇
                            　　　　　　法  官　李  錦  美
                            　　　　　　法  官　吳  光  釗
右正本係照原本作成。
如不服本判決，應於收受送達後二十日內向本院提出上訴書狀，其未表明上訴理由者
，應於提出上訴後二十日內向本院補提理由書狀（均須按他造當事人之人數附繕本）
上訴時應提出委任律師或具有律師資格之人之委任狀；委任有律師資格者，另應附具
律師及格證書及釋明委任人與受任人有民事訴訟法第四百六十六條之一第一項但書或
第二項（詳附註）所定關係之釋明文書影本。
中　　　華　　　民　　　國　　九十一　　年　　　六　　　月　　二十六  　日
                                        書記官　于      誠
附註：
民事訴訟法第四百六十六條之一（第一項、第二項）：
對於第二審判決上訴，上訴人應委任律師為訴訟代理人。但上訴人或其法定代理人具
有律師資格者，不在此限。
上訴人之配偶、三親等內之血親、二親等內之姻親，或上訴人為法人、中央或地方機
關時，其所屬專任人員具有律師資格並經法院認為適當者，亦得為第三審訴訟代理人
。
